【裁判字號】    90,訴,427
【裁判日期】    900912
【裁判案由】    清償借款
【裁判全文】
臺灣高雄地方法院民事判決               九十年訴字第四二七號
      原      告  華南商業銀行股份有限公司
      法定代理人  丁○○
      訴訟代理人  戊○○
                  己○○
      被      告  乙○○
      被      告  甲○○
      被      告  丙○○
右當事人間清償借款事件，本院判決如左：
      主    文
被告應連帶給付原告新台幣佰萬元，及自民國八十九年八月三日起至清償日止，按
年息百分之九‧０七計算之利息，及自八十九年八月三日起至清償日止，其逾期在六
個月以內者，按上開利率百分之十，逾期超過六個月者，按上開利率百分之二十計付
違約金。
訴訟費用由被告等連帶負擔。
本判決於原告以新台幣壹佰萬元為被告供擔保後，得假執行；但被告於假執行實施前
以新台幣參佰萬元為原告預供擔保後，得免為假執行。
    事  實  及  理  由
一、原告主張：被告乙○○邀同被告甲○○、丙○○為連帶保證人，於民國八十九年
    六月三日向原告借款新台幣（下同）三百萬元，並簽立同額借據一紙交原告收執
    ，約定於八十九年十二月二日清償，利息按原告基本放款利率加碼年息百分之一
    ．二二（目前為年息百分之九．０七）計算，浮動計息，按月計收，遲延給付本
    金或利息時，除按約定利率計算遲延利息外，其逾期清償在六個月以內者，按上
    開利率百分之十，逾期超過六個月部分，按上開利率百分之二十計算違約金，被
    告甲○○、丙○○亦同意與被告乙○○負連帶清償之責任，嗣被告僅繳付利息至
    八十九年八月二日止，經核算結果，尚欠如主文所示本金及利息暨違約金未為清
    償，屢向被告催討，均無結果。被告甲○○、丙○○等否認簽訂授信約定書，惟
    查被告等係分別於八十五年六月十四日及八十二年三月八日所簽訂，經原告行員
    對保訖，且先蓋章再簽名（原證一），嗣後八十九年六月三日依其授信約定書及
    所留存印鑑卡出具借據交原告收執。再者借據第三條其他約定：「借款人及保證
    人均願切實遵守另向貴行訂立之授倌約定書所列各條款，並將該授信約定書視為
    本借據之一部」。再從授信約定書第二條：「立約人因名稱．．．．印鑑．．．
    或足以影響貴行權益變更情事發生時，應即以書面將變更情事通知貴行，並辦妥
    變更或註銷留存印鑑之手續，於未為前項之通知及變更或註銷留存印鑑手續前與
    貴行所為之交易，立約人均願負其責任，如因而造成貴行損失，並負賠償」。今
    授信屆期被告等迄未依約清償，原告迄未接獲被告等任何註銷或變更印鑑通知，
    依被告等簽訂借據及授信約定書之消費借貸契約請求權及連帶保證契約請求權，
    請求被告等負連帶清償責任等語。並聲明：求為判決除假執行擔保金額外，如主
    文第一項、第三項所示。
二、被告則抗辯如下：
（一）查被告甲○○、丙○○並非系爭借款之連帶保證人，茲原告主張被告甲○○、
      丙○○為系爭借款之連帶保證人乙節，既為被告等所否認，則依民事訴訟法第
      二百七十七條第一項之規定，原告自應負舉證之責。
（二）次查，雖原告公司之員工葉芳梅、陳建榮曾到庭證稱原證一所附之授信約定書
      係被告甲○○、丙○○親自簽名蓋章云云（被告仍否認之），惟觀乎該二紙授
      信約定書之對保日期分別為八十五年六月十四日（被告甲○○部分）、八十二
      年三月八日（被告丙○○部分），不僅與系爭借款日期八十九年六月三日不符
      ，其中被告丙○○部分更早在原告所謂系爭借款初次貸放日期八十四年六月二
      十一日之二年前即已對保，顯然與常理相違，況被告丙○○部分之授信約定書
      所載明之戶號為六三００─三六四九─五，亦與系爭借款之戶號六三００─三
      九九一─七不符，縱鈞院採信證人之證言，認該二紙授信約定書係被告等簽立
      ，惟如前所述，該二紙授信約定書亦與系爭借款無涉，況按稱保證者，謂當事
      人約定一方於他方之債務人不履行債務時，由其代負履行責任之契約，民法第
      七百三十九條定有明文。而連帶保證為保證契約之一種，自應由雙方當事人就
      保證人願與主債務人負同一清償責任有意思之合致，始足成立。該授信約定書
      第一條雖訂有；「本約定書所稱一切債務，係指立約人對貴行所負之票據、借
      款、墊款、保證等債務及其他債務，並包括其利息、遲延利息、違約金、損害
      賠償及其他有關費用」等語，惟查同約定書其他全部條款不僅未載明被告等所
      負債務之具體金額為何，亦無載明被告甲○○、丙○○願為乙○○借款之連帶
      保證人之意旨，則是否得僅憑該二紙授信約定書即謂被告等有為系爭借款負連
      帶保證責任之意思，即滋凝義（詳參最高法院八十八年度台上字第九八一號民
      事判決，被證一）。
（三）系爭借款依原告之主張係八十四年六月二十一日所定借款契約之延期，惟原告
      庭呈之授信申請書記載八十四年六月二十一日之授信金額為九百五十萬元，而
      八十五年六月十八日之授信金額為九百萬元，皆與系爭借款金額三百萬元不符
      ，系爭借款顯係一新的借貸契約，對此一新的借貸契約，被告等未曾同意負連
      帶保證之責，且未在系爭借據上簽名蓋章，故被告自不負此一新契約債務之保
      證責任。
（四）復按「就定有期限之債務為保證者，如債權人允許主債務人延期清償時，保證
      人除對於其延期已為同意外，不負保證責任」「本節所規定保證人之權利，除
      法律另有規定外，不得預先拋棄」民法第七百五十五條、第七百三十九條之一
      定有明文，又「修正之民法第七百三十九條之一之規定，於民法債編修正施行
      前成立之保證，亦適用之」民法債編施行法第三十三條亦定有明文。退步言，
      縱鈞院認系爭借款係依原告之主張，乃八十四年六月二十一日所定借款契約之
      延期，則揆諸前揭說明，自應得被告等之同意始能命其就前開債務繼續負保證
      責任，蓋主債務延期乃原告自己拋棄期限利益，本不應使保證人因此受不利之
      影響，故未得保證人同意就延期清償債務繼續保證時，保證債務即告消滅，保
      證人不再負保證責任。雖授信約定書第十一條第一項第二款約定：「如貴行．
      ．．，或允許主債務人延期清償．．．，均毋須再徵求立約人之同意，立約人
      仍負全部債務之保證責任」，原告不啻於同意主債務人延期清償前，即以此約
      定預先排除被告等對於是否就延期清償債務繼續負保證責任之同意權，顯然違
      反民法第七百三十九條之一前開規定，是此一條款應屬違反法律明文規定而無
      效，原告自不得據以主張被告等仍須就未獲其同意延期清償之債務繼續負保證
      責任（詳參最高法院八十九年台上字第一四三六號、台灣高等法院高雄分院八
      十九年重上更字第一九號民事判決，被證二）。
（五）雖原告另以授信約定書第二條規定：「立約人因名稱、組織、章程內容、印鑑
      、代表人、代表人權限範圍或其他足以影響貴行權益變更情事發生時，應即以
      書面將變更情事通知貴行，並辦妥變更或註銷留存印鑑之手續，於未為前項通
      知及變更或註銷留存印鑑手續前與貴行所為之交易，立約人均願負其責任，如
      因而造成貴行損害，並負賠償責任」，惟此一約定顯然不當加重他方當事人（
      即被告）之責任，對於被告顯失公平，此部分之約定依民法債編施行法第十七
      條、民法第二百四十七條之一第二款規定應屬無效，則原告於系爭借款展期時
      未經對保（系爭借據上並未有被告等之親自簽名），自更不得以印鑑相符為由
      ，即遽認被告等有就延期清償之債務繼續保證之意思，而令被告等負連帶保證
      責任。
（六）綜上所述，系爭借款並未經被告等同意負連帶保證責任，原告自不能本此等契
      約，請求被告等負連帶給付之責。
（七）並聲明：原告之訴及假執行之聲請均駁回。如受不利之判決，願供擔保免為假
      執行
三、兩造不爭執之事實：
    被告乙○○於八十九年六月三日向原告借款三百萬元，並簽立同額借據一紙交原
    告收執，約定於八十九年十二月二日清償，利息按原告基本放款利率加碼年息百
    分之一．二二（目前為年息百分之九．０七）計算，浮動計息，按月計收，遲延
    給付本金或利息時，除按約定利率計算遲延利息外，其逾期清償在六個月以內者
    ，按上開利率百分之十，逾期超過六個月部分，按上開利率百分之二十計算違約
    金。此並經原告提出系爭借據一份、乙○○所簽授信約定書、授信申請書各一份
    為證。
四、得心證之理由：
    本件兩造所爭執之處，在於被告甲○○、丙○○所簽立之授信約定書是否為真正
    ？系爭借據（八十九年六月三日借款三百萬元）上連帶保證人之印文是否經被告
    甲○○、丙○○同意所蓋？被告甲○○、丙○○是否為系爭借款之連帶保證人？
（一）按當事人主張有利於己之事實者，就其事實有舉證之責任。民事訴訟法第二百
      七十七條前段定有明文。再事實有常態與變態之分，其主張常態事實者無庸負
      舉證責任，反之，主張變態事實者，則須就其所主張之事實負舉證責任。經查
      ，證人陳建榮、葉芳梅即系爭授信約定書之對保人，證稱系爭授信約定書確係
      被告甲○○、丙○○親自簽名蓋章（見本院九十年四月二十日言詞辯論筆錄）
      ，衡情證人陳建榮、葉芳梅為原告之行員，均已在原告公司任職數年，有理想
      之職業，穩定之工作收入，系爭授信約定書若非被告甲○○、丙○○所親簽，
      則證人豈敢甘冒違法失職之風險，違法放貸，證人陳建榮、葉芳梅所證當非虛
      妄，其證言可堪採信。本院曾就此事通知被告甲○○、丙○○本人到庭說明，
      渠二人則拒不到庭，其等空言否認：系爭授信約定書非其等簽立云云，顯不足
      採信，系爭授信約定書應係由被告甲○○、丙○○所簽立無誤，其上之簽名、
      印文均可認為真正。
（二）次查，經本院依職權將前揭被告甲○○、丙○○所簽立之授信約定書及系爭借
      據一併送請內政部警政署刑事警察局鑑定結果，認系爭借據上「甲○○」、「
      丙○○」之印文，與前揭被告甲○○、丙○○所簽立之授信約定書上「甲○○
      」、「丙○○」之印文相符。此有該局九十年六月五日刑鑑字第７８０４７號
      鑑驗通知書一份在卷可稽，被告甲○○、丙○○既在系爭借據上連帶保證人處
      蓋印，自應認其等有擔任系爭借款之連帶保證人之合意，而須負連帶保證人之
      責任。揆諸上開說明，本件既得據以判斷系爭借據之連帶保證人確為被告甲○○、丙○○，此屬常態事實，而被告抗辯系爭借據之連帶保證人非伊所蓋印，
      即屬變態之事實，自應由被告甲○○、丙○○就此變態之事實負舉證責任，惟
      被告甲○○、丙○○並未能舉證以實其說，僅空言否認系爭借據上連帶保證之
      真正，抗辯稱：系爭借款係一新的借貸契約，對此一新的借貸契約，被告甲○○、丙○○等未曾同意負連帶保證之責，且未在系爭借據上簽名蓋章，故被告
      不負此一新契約債務之保證責任云云，自不足採信。
（三）按「就定有期限之債務為保證者，如債權人允許主債務人延期清償時，保證人
      除對於其延期已為同意外，不負保證責任」「本節所規定保證人之權利，除法
      律另有規定外，不得預先拋棄」民法第七百五十五條、第七百三十九條之一固
      定有明文，又「修正之民法第七百三十九條之一之規定，於民法債編修正施行
      前成立之保證，亦適用之」民法債編施行法第三十三條亦定有明文。惟查，本
      件被告甲○○、丙○○既於本件借據上蓋印同意為連帶保證人，自應就本件借
      款負連帶保證人之清償責任，與前述「債權人同意債務人延期清償，未經保證
      人同意」之情形尚屬有間，被告甲○○、丙○○以：原告不得就未獲其同意延
      期清償之債務繼續負保證責任云云之抗辯，亦不足採。
五、按借用人應於約定期限內，返還與借用物種類、品質、數量相同之物。遲延之債
    務，以支付金錢為標的者，債權人得請求依法定利率計算之利息，但約定利率較
    高，仍從其約定利率。當事人得約定債務人不履行債務時，應支付違約金，民法
    第四百七十八條前段、第二百三十三條第一項、第二百五十條第一項分別定有明
    文。次按稱保證者，謂當事人約定，一方於他方之債務人不履行債務時，由其代
    負履行責任之契約。保證債務，除契約另有訂定外，包含主債務之利息、違約金
    、損害賠償及其他從屬於主債務之負擔，民法第七百三十九條、第七百四十條亦
    分別定有明文。又保證債務之所謂連帶，係指保證人與主債務人負同一債務，對
    於債權人各負全部給付之責任而言，此就民法第二百七十二條第一項規定之連帶
    債務文義參照觀之甚明。
六、本件被告乙○○因未依約清償本息，依兩造所訂授信約定書約款第五條第一項第
    一款約定，全部債務視為立即到期。而被告甲○○、丙○○為被告乙○○系爭借
    款債務之連帶保證人，就該債務自應負連帶清償之責，從而，原告依據消費借貸
    及連帶保證之法律關係請求被告應連帶給付原告三百萬元及自八十九年八月三日
    起至清償日止，按年息百分之九．０七計算之利息，及自八十九年八月三日起至
    清償日止，其逾期在六個月以內者，按上開利率百分之十，逾期超過六個月部分
    ，按上開利率百分之二十計付違約金，即屬正當，應予准許。
七、假執行之宣告：
    兩造陳明願供擔保，聲請宣告假執行，或免為假執行，經核均合於法律之規定，
    爰酌定相當之擔保金額宣告之。
八、本件事證已臻明確，兩造其餘攻擊防禦方法於判決之結果已不生影響，茲不一一
    贅論，附此敘明。
九、結論：本件原告之訴為有理由，依民事訴訟法第八十五條第二項、第三百九十條
    第二項、第三百九十二條，判決如主文。
中      華      民      國    九十      年      九      月      十二    日
                              台灣高雄地方法院民事第六庭
~B法  官  陳建中
右正本證明與原本無異。
如不服本判決，應於判決送達後二十日內，向本院提出上訴狀。
中      華      民      國    九十      年      九      月      十二    日
~B書記官  蔡文現


司法院資訊處製作；財團法人民間司法改革基金會備份。
